【裁判字號】    98,易,1023
【裁判日期】    990120
【裁判案由】    傷害
【裁判全文】
臺灣屏東地方法院刑事判決              98年度易字第1023號
公  訴  人  臺灣屏東地方法院檢察署檢察官
被      告  戊○○
上列被告因傷害案件，經檢察官提起公訴（98年度偵字第4474號
），本院判決如下：
    主  文
戊○○傷害人之身體，處有期徒刑肆月，如易科罰金，以新台幣
壹仟元折算壹日。
    事  實
一、戊○○與乙○○係鄰居，戊○○於民國98年6 月3 日晚上9
    時20分許，為勸阻乙○○於夜間施工，至乙○○位於屏東縣
    枋山鄉○○村○○路14號之住處找乙○○，其進入乙○○住
    處客廳後，乙○○之母甲○○○，對其稱：「年輕人酒不要
    喝那麼多」等語，戊○○即心生不滿，萌生傷害之犯意，以
    右拳毆打甲○○○之左臉1 下，甲○○○因此倒地，且因戊○○右手握有或戴有不明硬物，甲○○○因此受有左臉挫傷
    、裂傷（0.5 0.3 公分）、頭部外傷合併腦震盪等傷害；
    乙○○見狀旋即打電話報警，嗣經救護車將甲○○○送往枋
    寮醫療社團法人枋寮醫院（下稱「枋寮醫院」）急診，乙○○並於翌日凌晨0 時19分許至警局報案，而查知上情。
二、案經甲○○○訴由臺灣屏東地方法院檢察署檢察官偵查起訴
    。
    理  由
壹、證據能力部分：
一、按醫師法第12條第1 項規定：醫師執行業務時，應製作病歷
    ，並簽名或蓋章及加註執行年、月、日。第2 項規定：前項
    病歷，除應於首頁載明病人姓名、出生年、月、日、性別及
    住址等基本資料外，其內容至少應載明下列事項：一就診日
    期。二主訴。三檢查項目及結果。四診斷或病名。五治療、
    處置或用藥等情形。六其他應記載事項。因此，醫師執行醫
    療業務時，不論患者是因病尋求診療，或因特殊目的而就醫
    ，醫師於診療過程中，應依醫師法之規定，製作病歷，此一
    病歷之製作，均屬醫師於醫療業務過程中所須製作之紀錄文
    書，而且每一醫療行為均屬可分，因其接續之看診行為而構
    成醫療業務行為，其中縱有因訴訟目的，例如被毆傷而尋求
    醫師之治療，對醫師而言，仍屬其醫療業務行為之一部分，
    仍應依法製作病歷，則該病歷仍屬業務上所製作之紀錄文書
    ，與通常之醫療行為所製作之病歷無殊，自屬刑事訴訟法第
    159 條之4 第2 款所稱從事業務之人於業務上所須製作之紀
    錄文書，而診斷證明書係依病歷所轉錄之證明文書，自仍屬
    本條項之證明文書（最高法院97年台上字第666 號判決意旨
    參照）。本案卷附枋寮醫院出具之甲○○○病歷、診斷證明
    書及驗傷診斷書，依上開說明自有證據能力。
二、按被告以外之人於審判外之言詞或書面陳述，除法律有規定
    外，不得作為證據；被告以外之人於檢察事務官、司法警察
    官或司法警察調查中所為之陳述，與審判中不符時，其先前
    之陳述具有較可信之特別情況，且為證明犯罪事實存否所必
    要，得為證據，刑事訴訟法第159 條第1 項、第159 條之2
    分別定有明文。又刑事訴訟法第159 條之2 所謂「前後陳述
    不符」之要件，應就前後階段之陳述進行整體判斷，以決定
    其間是否具有實質性差異，而所謂「較可信之特別情況」，
    亦應就前後陳述時之各種外部情況進行比較，以資決定何者
    外部情況具有可信性，若陳述係在特別可信之情況下所為，
    則虛偽陳述之危險性不高，雖係審判外陳述，或未經被告反
    對詰問，仍得承認其有證據能力。就外部情況之認定，例如
    時間之間隔、是否為有意識之迴避、有無受外力干擾或事後
    串謀、以及警詢所作時之筆錄記載是否完整、是否出於自由
    意識陳述等情。法院應斟酌上列因素綜合判斷，細究陳述人
    問答態度、表情與舉動之變化，以查是否具較可信之特別情
    況。本件證人丁○○於本院陳稱：其接受警方詢問時，係採
    取一問一答之方式，警方問伊甲○○○為何跌倒，其就這樣
    回答等語（見本院卷第67頁正反面、第68頁），且未曾提及
    警方有何不正詢問之情形，再其於本院證稱其現在已經記不
    清楚等語（見本院卷第67頁），本院審諸其警詢時之供述較
    接近案發時點，記憶應較為清晰，當時復未直接面對被告及
    受外力干擾，壓力較小、心理顯較為篤定，其當時陳述之憑
    信性甚高；至其在本院雖稱：其在警局時，因為有吃精神疾
    病藥物，頭暈暈的云云（見本院卷第68頁），然觀諸其警詢
    筆錄，警方有先詢問其當時之精神狀況，其答稱：當時之精
    神狀況清醒，警方再詢問其目睹本案時之精神狀況，其又稱
    ：精神狀況正常等語（見發查卷第17、18頁），之後其即主
    動陳述其目睹被告與告訴人甲○○○爭吵後，被告以右手推
    倒告訴人倒地，乙○○立刻從廚房前來察看，並報警救護之
    過程（見發查卷第18頁），而其所證確與告訴人、證人乙○○所證之案發過程相符，堪認證人丁○○製作警詢筆錄時之
    意識及精神狀況均屬正常，其於本院稱其至警局製作筆錄時
    ，因服用藥物而頭暈云云，洵非可採，依其在本院故為上開
    不實陳述乙情觀之，其顯有迴護被告之情形，足徵其於本院
    之證詞之真實性堪虞。是本院依前述證人丁○○警詢時之外
    部附隨環境或條件觀察，認渠於警詢中所為與本院審理時不
    符之陳述顯有較可信之特別情況，基於發見真實之需求，且
    為證明犯罪事實之存否為有必要，本院斟酌上開供述證據之
    取得過程並無瑕疵，且與本案待證事實間具有相當之關聯性
    ，應認證人丁○○於警詢之陳述符合刑事訴訟法第159 條之
    2 之情形，而有證據能力。
三、次按被告以外之人於偵查中向檢察官所為陳述，除顯有不可
    信之情況者外，得為證據，刑事訴訟法第159 條之1 第2 項
    定有明文。偵查中對被告以外之人（包括證人、鑑定人、告
    訴人、被害人及共同被告等）所為之偵查筆錄，或被告以外
    之人向檢察官所提之書面陳述，性質上均屬傳聞證據。惟現
    階段刑事訴訟法規定檢察官代表國家偵查犯罪、實施公訴，
    依法其有訊問被告、證人及鑑定人之權，證人、鑑定人且須
    具結，而實務運作時，檢察官偵查中向被告以外之人所取得
    之陳述，原則上均能遵守法律規定，不致違法取供，其可信
    度極高，職是，除反對該項供述得具有證據能力之一方，已
    釋明「顯有不可信之情況」之理由外，不得遽指該偵查中之
    陳述不具證據能力。查證人甲○○○、乙○○於檢察官偵訊
    時均係具結後作證，有證人結文2 份在卷可按（見偵卷第17
    、18頁），渠等未曾提及檢察官在偵查時有不法取證之情形
    ，被告亦未釋明上開證述有何顯不可信之情況，是上開證人
    於偵查中所為證言，依刑事訴訟法第159 條之1 第2 項之規
    定，自得為證據。
四、末按傳聞法則之重要理論依據，在於傳聞證據未經當事人之
    反對詰問予以核實，乃予排斥，惟若當事人已放棄對原供述
    人之反對詰問權，於法院審判時表明同意該等傳聞證據可作
    為證據，基於證據資料愈豐富，愈有助於真實發現之理念，
    並貫徹刑事訴訟法修法加重當事人進行主義之精神，確認當
    事人對於證據能力有處分權之制度，傳聞證據經當事人同意
    作為證據，法院認為適當者，亦得為證據；另當事人於調查
    證據時，對於傳聞證據表示「沒有意見」、「對於證據調查
    無意見」，而未於言詞辯論終結前聲明異議，應視為已有將
    該等傳聞證據採為證據之同意，此刑事訴訟法第159 條之5
    定有明文。查本案據以認定被告犯罪事實存否之其他被告以
    外之人之書面陳述，經審判長提示並告以要旨後，檢察官及
    被告均知該證據為審判外之言詞陳述及書面證據，原無證據
    能力，惟未於言詞辯論終結前表示異議，本院審酌上開證據
    作成之過程並無不適當之情形，且對於被告涉案之事實具有
    相當之關聯性，依刑事訴訟法第159 條之5 規定具有證據能
    力。
貳、實體部分：
一、訊據被告戊○○固坦承其於案發時至證人乙○○上開住處找
    乙○○，有見到告訴人甲○○○倒地之事實，惟矢口否認有
    何傷害犯行，辯稱：我去找告訴人之女兒乙○○，我等不到
    她，打算離開，一轉身就看到告訴人倒在地上，我不知道為
    何告訴人會倒在地上，我沒有打她云云。惟查：
(一)、被告於前開時地，以右拳毆打告訴人左臉，致告訴人受有上
    開傷勢之事實，業經證人即告訴人甲○○○、證人乙○○於
    偵訊及本院審理時具結證述明確，互核堪稱一致（見偵卷第
    14、15頁、本院卷第46頁背面至第48頁），與證人丁○○於
    警詢中證稱：其於案發時在乙○○家中客廳看電視，目睹被
    告與甲○○○在爭吵，之後被告用手推倒甲○○○，其有看
    到被告用右手推倒甲○○○倒地，乙○○立刻從廚房前來察
    看，乙○○有無看到被告用右手推倒甲○○○就不清楚，之
    後乙○○報警救護等語（見發查卷第18頁）亦大致吻合，衡
    情證人丁○○與被告、告訴人、證人乙○○均係鄰居，且證
    人丁○○自陳與被告無仇恨嫌隙（見本院卷第68頁），其就
    本案復無利害關係，衡情應無無端虛構上情誣陷被告之理，
    另依被告於本院準備程序陳稱：其與證人乙○○無過節，乙○○還常請其與其母溝通施工之事，其與告訴人亦無過節，
    其見到告訴人都會打招呼等語（見本院卷第18頁背面），則
    告訴人豈有冒著觸犯偽證及誣告刑責之風險，無故提出本件
    告訴之理，且證人乙○○亦無設詞陷害被告之動機，此觀之
    證人乙○○於警方詢問伊有何意見要補充時，答稱：以後不
    要再傷害我母親就好等語（見發查卷第13頁），足見證人乙○○並非亟欲入被告於罪，堪認告訴人與證人乙○○、丁○○前開證詞應堪採信。至於被告固以證人丁○○當時在屋內
    看電視，距離告訴人倒地處約有10公尺之遠，根本不知道告
    訴人如何受傷云云置辯（見本院卷第12頁），然證人丁○○
    於警詢時已詳細證述本件案發過程，況其於警詢及本院均證
    稱其有聽到被告與告訴人吵架乙情（見發查卷第18頁、本院
    卷第67、68頁），又證人丁○○與被告、告訴人係鄰居關係
    ，為被告所是認，則證人丁○○聽聞被告與告訴人爭吵之聲
    音，理應會立即注意、關心究竟發生何事，方屬合理，被告
    既稱證人丁○○當時僅距離告訴人10公尺之遠（見本院卷第
    12頁），證人丁○○顯得以清楚看到案發過程，被告前開辯
    解自非可採；再證人丁○○於本院固改稱其不知道被告有無
    推倒告訴人，其在看電視，聽到被告與告訴人吵架，轉過頭
    就看到告訴人跌倒云云（見本院卷第67、68頁），然如前所
    述，其接受警方詢問時，係出於自由意志主動陳述上情，當
    時距離案發時間較近，記憶清晰，復未直接面對被告，亦未
    受到外力干擾，客觀上有較可信之特別情況，且其所證與告
    訴人、證人乙○○之證詞相符，憑信性甚高，復參以其於本
    院審理時所證：被告母親與被告一起過來敲門找乙○○，他
    們好像站在門邊，告訴人過去開門，其繼續看電視，聽到被
    告與告訴人吵架，其突然轉頭，就看到告訴人倒在地上，被
    告與他母親站在旁邊，救護車來的時候，被告還在旁邊等語
    （見本院卷第67、68頁），核與被告於本院準備程序辯稱：
    當天其與母親一起去找乙○○，其有進到屋內，其母親站在
    門口，沒有一起進去，告訴人走到其身邊，就直接走到門口
    ，未與其交談，其當時還在屋內，因為其在等乙○○出來，
    後來乙○○沒出來，其轉身要離開時，就看到告訴人倒在門
    邊地上，其母親及丙○○在那邊，其並未做任何處理就直接
    回家，其母親之後有說她有去叫救護車云云（見本院卷第18
    頁背面）多所齟齬，堪認證人丁○○於本院審理時改稱其接
    受警方詢問時，因服用藥物感到頭暈，其未目睹被告毆打告
    訴人云云，顯係事後迴護被告之詞，不足採信，當以其在警
    方詢問時之證述較為可採，附此敘明。
(二)、次查證人乙○○見告訴人被毆倒地，旋即打電話報警，救護
    車到達後將告訴人送至枋寮醫院急診，於當日晚上10時1分
    許抵達醫院，告訴人住院2 日始出院，該醫院醫師檢查告訴
    人之傷勢，告訴人受有左臉挫傷、裂傷（0.5 0.3 公分）
    、頭部外傷合併腦震盪等傷害，證人乙○○並於案發翌日凌
    晨0 時19分許至警局報案等節，亦經證人甲○○○、乙○○
    證述在卷（見本院卷第48頁、第47頁背面），且有枋寮醫院
    甲○○○急診病歷、診斷證明書、驗傷診斷書、屏東縣政府
    警察局枋寮分局楓港派出所受理刑事案件報案三聯單、屏東
    縣消防局緊急救護傷病患送醫服務登記簿、屏東縣政府警察
    局枋寮分局楓港派出所受理各類案件紀錄表各1 份在卷可證
    （見本院卷第23至31頁、偵卷第5 至7 頁、本院卷第54、55
    頁），前開事實堪以認定。被告雖辯稱：告訴人提出之診斷
    證明書記載傷勢是否係被告以拳頭毆打足以造成，應予查明
    ；又告訴人既有腦震盪之傷，其所受毆打力道應相當重，其
    左臉應出現紅腫或瘀血現象，然其為何僅有「左臉挫傷」之
    傷云云。然經本院函詢枋寮醫院結果，該醫院明確函覆稱：
    告訴人至該院急診時，左臉頰有一0.3 1 1 公分之傷口
    ，亦有瘀腫情形，且其有頭痛、頭暈症狀，所以會有腦震盪
    之病名；基本上如果有血腫擦傷、裂傷等傷口，會診斷頭部
    外傷等語（見本院卷第22-1頁），並有告訴人上開病歷及其
    內所附告訴人臉部傷勢之相片在卷可憑，再依告訴人於偵訊
    及審理中俱指稱：被告毆打伊時，其有看到亮亮的東西，好
    像有戴戒指或拿鑰匙、利器等語（見偵卷第14頁、本院卷第
    48頁），則依一般生活經驗，被告以拳頭毆打告訴人臉部時
    ，若手上有戴戒指或握有不明硬物，確實有可能會造成前述
    挫傷、裂傷之傷勢，再告訴人年紀老邁，有其年籍資料在卷
    可查，其遭正值壯年之被告以拳頭毆擊臉部後，因而感到頭
    暈、頭痛之可能性顯然極高，被告前開辯解尚非有據。本件
    告訴人前述受傷之部位及傷勢，與其指訴之遭被告毆打之情
    形相符，且告訴人遭被告毆打後，隨即被送往枋寮醫院急診
    ，足見告訴人所受前開傷勢確實係被告毆打所致甚明，被告
    空言辯稱其並未毆打告訴人，告訴人之傷勢非其造成云云，
    顯屬畏罪卸責之詞。
(三)、又被告所傳訊之證人即其母親己○○○於本院固證稱：被告
    並未毆打告訴人，告訴人係自己自屋內走出來，走到門邊時
    不慎跌倒云云（見本院卷第45頁背面），然告訴人及證人乙○○均稱案發時證人己○○○並未在場（見本院卷第47、48
    頁），衡情證人己○○○與被告係母子關係，且被告與證人
    己○○○均稱己○○○因證人乙○○施工之事與乙○○常發
    生爭執（見本院卷第18頁背面、第46頁背面），證人己○○○顯有故意為不利於告訴人證詞而迴護被告之強烈動機，其
    證詞之可信度已堪質疑；再其於本院證稱：案發時其去乙○○家找乙○○，不是和被告一起過去，其係後來才過去的，
    被告當時在裡面與丁○○、告訴人一起看電視；其在外面叫
    乙○○，要拿信給乙○○，告訴人說乙○○沒有在家，一直
    搖手，就沿著店裡的玻璃櫃摸著走出來，走到鋁門邊，告訴
    人用左手扶鋁門，鋁門就打開，告訴人就倒下去；除伊之外
    ，沒有人看到告訴人倒地，當時旁邊沒有站其他人，是救護
    車到達後，其他人才走出來；其有問告訴人怎麼了，告訴人
    不肯起來，一直罵伊，伊用喊的叫鄰居叫救護車；其兒子與
    丁○○也是救護車到達後才知道告訴人倒地，才走出來看云
    云（見本院卷第45頁背面至46頁），與被告於準備程序所述
    ：當天其與母親一起去找乙○○，要叫乙○○夜間不要施工
    ；其進去裡面後，告訴人走到其身邊，就直接走到門口，告
    訴人不知道在嘀咕什麼；其找不到乙○○，轉身要從他們家
    離開時，就看到甲○○○倒在門邊地上，其看到其母親與丙○○在那邊，都沒有做什麼動作，亦未聽到渠等有說什麼，
    其母親事後有告訴伊說她有去叫救護車諸節（見本院卷第18
    頁背面）有諸多齟齬之處，亦與證人丁○○於本院證稱：其
    與告訴人、乙○○原本在看電視，後來乙○○到後面，之後
    被告與其母親一起來敲門，要找乙○○，好像站在門邊，告
    訴人過去開門，其聽到被告與告訴人吵架，轉過頭就看到告
    訴人倒在地上，被告與其母親站在旁邊，被告母親好像去叫
    救護車，救護車到達時，被告人還在旁邊；被告當天未與其
    一起看電視云云（見本院卷第67、68頁）出入非微，堪認證
    人己○○○於本院所為前開有利於被告之證詞係迴護被告所
    杜撰，洵難採信，自無從據為有利被告之認定。
(四)、末者，依證人乙○○於本院證稱：其在後面聽到被告在大小
    聲，從後面出來時，就看到被告動手毆打告訴人乙情（見本
    院卷第47頁），堪認其目睹被告毆打告訴人時所處之位置距
    被告、告訴人應有相當距離，被告既僅毆打告訴人1 下，且
    依告訴人之證詞，堪認被告手中所戴或所持之物品體積應甚
    小，是以證人乙○○不知道被告毆打告訴人時，手中是否有
    拿東西乙節，尚非有違常情；次者，證人丁○○於警詢證稱
    ：其看到被告以右手推倒告訴人等語（見發查卷第18頁），
    雖與告訴人、證人乙○○證稱被告以右拳毆打告訴人乙情有
    些許差異，然如前所述，證人丁○○於案發時距離告訴人有
    10公尺之遠（見本院卷第12頁），且其與證人乙○○目睹之
    景象會受到渠等所在位置、角度不同而有所差異，況其所證
    與告訴人、證人乙○○證述之基本事實並無二致，自難以證
    人乙○○、丁○○、告訴人之證詞有此部分些微出入，逕認
    渠等之證詞非真；另告訴人證稱：其被毆打後，係倒在客廳
    內，不是在門邊，是在靠裡面的地方（見本院卷第48頁），
    固與證人丁○○於本院所證及上開屏東縣政府警察局枋寮分
    局楓港派出所受理各類案件紀錄表所載：告訴人係倒臥於大
    門內，門的旁邊等語（見本院卷第67頁背面、第55頁）有所
    未合，然衡諸常情，告訴人於無預警之情況下，突然遭被告
    毆打，且旋即倒地暈倒，有告訴人偵訊及審理中之證詞可稽
    （見偵卷第14頁、本院卷第48頁），況告訴人年已80餘歲，
    其當時應頗感驚嚇，是以其對於被毆倒地之位置未能精確記
    憶，尚屬合理，自難以此逕謂其指述不實，附此敘明。
(五)、綜上所述，被告所為辯解與客觀事實不符，顯係畏罪卸責之
    詞，委無可採。本件事證明確，被告前開傷害犯行，應堪認
    定。
二、核被告所為，係犯刑法第277 條第1 項之傷害罪。爰審酌被
    告僅因細故，竟動手毆打年逾80歲之告訴人，致告訴人受有
    前開傷勢，所為實值非難，犯後復飾詞辯解，堅不與告訴人
    洽談和解事宜，有本院刑事報到單及調解筆錄各1 份附卷可
    查（見本院卷第15、16頁），犯後態度甚差，且耗費司法資
    源甚鉅，暨考量其犯罪動機、手段、情節、素行良好、無前
    科，有臺灣高等法院被告前案紀錄表在卷可按，智識程度、
    生活狀況等一切情狀，並斟酌檢察官之求刑，量處如主文所
    示之刑，並諭知易科罰金之折算標準。
據上論斷，應依刑事訴訟法第284 條之1 、第299 條第1 項前段
，刑法第277 條第1 項、第41條第1 項前段，刑法施行法第1 條
之1 ，判決如主文。
本案經檢察官任亭到庭執行職務。
中    華    民    國    99    年    1     月    20    日
                  刑事第五庭  法  官  陳秀慧
以上正本證明與原本無異。
如不服本判決應於收受本判決送達後十日內向本院提出上訴書狀
，其未敘述上訴理由者，並得於提起上訴後十日內向本院補提理
由書狀（均須按他造當事人之人數附繕本）「切勿逕送上級法院
」。
中    華    民    國    99    年    1    月    20     日
                                書記官  史安琪
附錄本判決論罪科刑法條
中華民國刑法第277條第1項
傷害人之身體或健康者，處 3 年以下有期徒刑、拘役或 1 千元
以下罰金。

司法院資訊處製作；財團法人民間司法改革基金會備份。
